最高法院民事判決　　　　　　九十四年度台上字第一○四九號
　　上　訴　人　行政院經濟建設委員會
　　法定代理人　林信義
　　訴訟代理人　張良律師
　　上　訴　人　甲○○
　　訴訟代理人　陳靜育律師
　　上　訴　人　乙○○
　　訴訟代理人　謝心味律師
上列當事人間請求回復原狀等事件，兩造對於中華民國九十二年
十月二十八日台灣高等法院第二審判決（九十一年度重上字第三
一二號），各自提起上訴，本院判決如下：
    主  文
原判決廢棄，發回台灣高等法院。
    理  由
本件上訴人行政院經濟建設委員會（下稱經建會）於上訴本院後
，其法定代理人雖變更為胡勝正，但因原法定代理人林信義委任
張良律師為訴訟代理人，依民事訴訟法第一百七十三條規定，
本件訴訟程序並不當然停止，逕行審判，合先敘明。
次查，上訴人經建會主張：對造上訴人甲○○、乙○○分別於民
國七十三年三月六日、十二日向伊申購員工住宅各乙戶，即台北
市○○○路一九九巷一六弄一一號三樓房屋及其基地即同市○○
區○○段一小段六七二號土地所有權應有部分一百萬分之五九四
三、同弄二六號房屋及其基地即同地號土地所有權應有部分一百
萬分之五三一六（下稱系爭房地），於同年四月五日經伊之員工
住宅興建委員會（下稱住委會）審查核准，並於系爭房屋竣工交
付甲○○、乙○○使用。惟甲○○、乙○○填具之承購申請書（
下稱申請書）上特別定有解除權之行使規定，即申購人本人或其
配偶未曾受政府輔助購置住宅者，始得承購，並須依照「住委會
作業須知」（下稱作業須知）申請承購，倘所填資料不實，即喪
失參加申購資格，伊得據以解除契約。嗣發現甲○○前曾獲台灣
糖業股份有限公司（下稱台糖公司）代建職員公寓之福利貸款，
而乙○○之配偶姜應然於婚前曾獲行政院中央公教人員住宅輔建
及福利互助委員會（下稱住輔會）之購宅貸款，均不符承購資格
。伊乃於七十六年四月二十九日分別發函解除契約，另以起訴狀
繕本送達為解除契約之意思表示。縱認申請書上之約定係解除條
件，該條件之成就於契約成立時已確定，該契約自屬無效。則兩
造間之系爭房地買賣關係既不存在，甲○○、乙○○依民法第二
百五十九條或同法第一百七十九條之規定，均負有返還房屋之義
務，並賠償自八十五年四月二十八日起算，依土地法第九十七條
之規定，以土地及房屋現值年息百分之十計付損害金等情，求為
確認伊與甲○○、乙○○間各就系爭房地之買賣關係不存在，及
甲○○、乙○○應分別將系爭房屋返還伊，並命甲○○給付伊新
台幣（下同）一百五十六萬四千八百三十九元，及自九十年四月
二十八日起至返還房屋之日止，按月以二萬七千三百二十五元計
付損害金，乙○○給付伊一百四十六萬五千一百二十三元，及自
九十年四月二十八日起至返還房屋之日止，按月以二萬五千元計
付損害金之判決。
上訴人甲○○則以：系爭買賣契約並無解除權特約條款或解除條
件之約定；經建會曾對「曾由政府輔助購置住宅者」之範圍作成
解釋，對伊之資格並無誤認，縱認有誤認，其撤銷權亦已逾一年
除斥期間。如認申請書上之約定，係屬解除條件，系爭買賣契約
於七十三年四月五日即屬失效，自伊於七十四年初遷入之日起算
，經建會遲至九十年四月二十六日始提起本訴，其回復請求權，
已罹於十五年時效而消滅。另於經建會返還伊已繳付五十萬元價
金之前，伊得行使同時履行抗辯權，拒絕返還系爭房屋。上訴人
乙○○亦以申請書載明「所填寫資料如有不實，本人除喪失參加
輔建住宅之權利外，並願負一切法律責任」乙語，並非解除條件
，亦非解除權特約條款，僅係伊同意拋棄已取得申購之資格。且
經建會縱認其資格有錯誤，其撤銷權亦已逾一年除斥期間。又伊
之配偶姜應然雖曾獲輔購住宅貸款，但該貸款利息貼補已依人事
行政局六十八年七月三十日六十八局肆字第一六六二八號函取消
，並於七十年六月十三日結清銷帳，亦不在「曾由政府輔助購置
住宅」範疇。如認經建會解除契約合法，於經建會返還伊已繳五
十二萬三千零五元價金之前，伊得行使同時履行抗辯權，拒絕返
還系爭房屋各等語，資為抗辯。並均主張經建會所為解除契約，
不生效力，兩造間之買賣關係仍屬存在，經建會迄未將系爭房地
所有權移轉登記予伊二人等情，爰提起反訴，求為命經建會將系
爭房地所有權移轉登記予伊二人之判決（第一審就本訴、反訴部
分均為甲○○、乙○○全部敗訴之判決，並判命經建會於乙○○
返還房屋之同時給付乙○○五十二萬三千零五元。甲○○、乙○
○均聲明不服，上訴第二審。原審就本訴部分將第一審所命甲○
○、乙○○給付損害金依序超過三十一萬五千一百四十二元及自
九十年四月二十八日起至返還房屋之日止，按月給付五千一百七
十一元、三十二萬九千五百一十元及自九十年四月二十八日起至
返還房屋之日止，按月給付五千四百七十三元部分廢棄，改判駁
回經建會該部分在第一審之訴，並命經建會於甲○○返還房屋之
同時給付甲○○五十萬元本息，於乙○○返還房屋之同時給付乙
○○五十二萬三千零五元本息，其餘則判予維持，駁回甲○○、
乙○○其餘之上訴。反訴部分則維持第一審所為甲○○、乙○○
敗訴之判決，駁回其上訴。兩造各就其敗訴部分，聲明不服，提
起第三審上訴）。
原審以：查甲○○、乙○○分別於七十三年三月六日、十二日向
經建會申購住宅，並經住委會於七十三年四月五日通知經審查准
予承購。又系爭房屋係經建會依照行政院函頒之「台北市區公有
眷舍房地專案處理計劃」第五點第二項規定，將其管有之系爭六
七二地號國有土地擬訂處理計劃，報奉行政院七十二年九月三十
日台七十二人政肆二七六四四號函同意興建。而住委會係依「行
政院經濟建設委員會第二期員工住宅興建作業須知」第二條規定
，由經建會各處室主管或副主管及承購人組成，目的在執行經建
會員工住宅之興建等相關事宜，其性質係屬經建會為興建員工住
宅而成立之臨時任務編組之執行機關。該執行機關所為意思表示
，自係代經建會所為之意思表示，其效力直接歸屬於經建會，應
認兩造間就系爭房地成立買賣契約無訛。又甲○○、乙○○向經
建會申購時，除填寫申請人基本資料外，其中「本人或配偶曾否
由政府輔助購置住宅」欄，均填寫「無」，並於申請人填寫部分
緊接載明「本人依照『作業須知』申請承購，上列所填寫資料如
有不實，本人除喪失參加輔建住宅之權利外，並願負一切法律責
任。」之後簽名蓋章。且依作業須知、辦理要點係規定承購人之
優先順序及積點計算、價款如何支付、申請應備何種書表等等，
均為甲○○、乙○○申購之依據，自難謂非兩造間之契約內容。
而依作業須知第六條第一項及辦理要點第五條第一項均規定：依
照『中央公教人員購置住宅輔助辦法』第三條規定及行政院人事
行政局七十二年肆字第一○五八○號函稱：「１須為本會編制內
，在本會任職滿三年，且核配住宅時仍在職之員工為對象。但不
包括具有下列情形之一者：（１）曾由政府輔助購置住宅者……
。」等語及證人即住委會召集人崔祖侃之證言，足認行政院人事
行政局對「曾由政府輔助購置住宅者」之涵義，本於主管機關立
場自屬有權解釋，且於此權責範圍內，亦有拘束其他機關效力。
而人事行政局就經建會有關住宅分配疑義，依該局七十五年十月
二十四日以七十五局肆字第三五一六一號函釋謂：「（一）關於
『中央公教人員購置住宅輔助辦法』第三條第一項第一款所指『
曾由政府輔助購置住宅者』，凡依本辦法辦理輔購之公教住宅及
其他由機關（構）辦理之輔購住宅，均包括在內。……。（三）
依本局七十年六月十五日局肆字第一五八五三號函釋：『……現
住人之配偶……於婚前既曾獲輔建貸款購屋，不合再予輔購（建
）住宅』。（四）曾參加公營企業福利部門之職員自建公寓者，
雖在『中央公教人員購置住宅輔助辦法』發布之前申購，但如已
接受該機關低利貸款輔助或按當時土地公告現值計價者，應屬『
曾由政府輔助購置住宅者』之範圍」；及八十三年五月二十五日
以八十三局給字第一九○二五號函釋謂：「台糖公司係屬公營事
業機構，……曾獲得該公司職員公寓福利貸款，亦屬『曾由政府
輔助購置住宅者』」各等語，查甲○○前服務於台糖公司期間曾
獲該公司職員公寓福利貸款，為甲○○所是認，依人事行政局上
開函釋示，自屬於「中央公教人員購置住宅輔助辦法」第三條第
一項第一款所指之「曾由政府輔助購置住宅者」之情形，不得再
向經建會申購住宅。乙○○之配偶姜應然於五十九年八月十七日
亦曾向經建會貸款，經核定貸款十六萬元，而貸款人自行負擔年
息三厘，餘由中央住輔會補助；而依人事行政局九十二年七月四
日局授住字第○九二○三○五七一六號函稱：「關於中央公教人
員住宅輔助辦法第三條第一項第一款所指之曾由政府輔助住宅者
，……曾參加公營企業福利部門之職員自建公寓者，……如已接
受該機關（構）低利貸款輔助或按當時土地公告現值計價者，應
屬曾由政府輔助購置住宅者之範圍。……」，則本件既按土地公
告現值計算，較一般市價計算購買之房地，仍受有優惠應無疑義
。是乙○○不符合再承購系爭住宅，堪予認定。復查，依申請書
格式觀之，秘書處、住委會僅就申請人是否合於「作業須知」規
定之優先順序、積點及申購應備、期限等項為審核，並不及於其
他，故甲○○、乙○○或其配偶曾否由政府輔助購置住宅乙節，
並未加以實質審核。是申請書所載「上列所填寫資料如有不實，
本人喪失參加輔建住宅之權利」乙語，顯係雙方特約，當經建會
發現有不符合承購資格時，即可對甲○○、乙○○主張其喪失權
利。而經建會於七十六年四月二十九日已通知甲○○、乙○○「
不合再予配售員工住宅」，並行使上述特別約定之解除權，即屬
合法有據。是甲○○、乙○○辯稱該文句係屬經建會對其資格錯
誤之意思表示，其撤銷權已逾一年除斥期間云云，自不足採。又
查，住委會既屬經建會為興建員工住宅而成立之臨時任務編組之
執行機關，其代經建會所為解除契約之意思表示，並無不合。而
住委會早於七十六年四月二十九日通知甲○○、乙○○謂其不合
再予配售員工住宅，請於七十六年五月底前交還系爭房屋，有通
知二份可稽，且為甲○○，乙○○所不爭執，則自七十六年至九
十年四月二十七日經建會提起本件訴訟，尚未逾十五年消滅時效
。再查，系爭房屋係由中華工程股份有限公司（下稱中華公司）
向經建會承攬興建，該屋之使用執照上起造人為經建會，有工程
契約及使用執照存根各乙份可稽。足見系爭房屋之定作人及原始
起造人為經建會。是甲○○、乙○○抗辯伊為系爭房屋之定作人
，為其所有權人云云，即不足取。綜上，甲○○、乙○○既不符
合申購資格，經建會於七十六年四月二十九日行使約定之解除權
，通知其二人交還系爭房地，則兩造間就系爭房地之買賣契約既
經合法解除，其買賣關係已不存在，依民法第二百五十九條之規
定，雙方互負回復原狀之義務。從而，經建會請求確認伊與甲○
○、乙○○間各就系爭房地之買賣關係不存在及請求甲○○、乙
○○返還系爭房屋，洵屬有據。惟按契約解除，雙方互負回復原
狀之義務，此項義務，依同法第二百六十一條準用第二百六十四
條之規定，於他方未為對待給付前，得拒絕自己之給付，最高法
院四十四年台上字第七○二號著有判例。查經建會於七十六年四
月二十九日契約解除，並通知甲○○、乙○○將所繳交之價款或
利息，辦理退補，惟其二人迄未前往領取，經建會自斯時起即不
負遲延責任，但仍有回復原狀之義務。而甲○○已繳交五十萬元
，乙○○已繳五十二萬三千零五元，業據其提出住委會出具之收
據（均影本）可稽。則甲○○、乙○○就上開金額及自各筆受領
時起至七十六年四月二十九日止法定利率計算之利息（詳如原判
決附表二所示）行使同時履行抗辯，即屬有據。甲○○、乙○○
反訴請求經建會移轉系爭房地所有權登記，為無理由。末查，兩
造間就系爭房地之買賣法律關係既經經建會合法解除，甲○○、
乙○○已無正當權源，其二人仍繼續占有系爭房地，因而獲有相
當於租金之不當得利。惟系爭土地係屬國有，管理者為財政部國
有財產局，有土地登記謄本可憑，則經建會並非土地之所有權人
，亦非管理人，甲○○、乙○○使用系爭土地，致受有損害者，
並非經建會，經建會請求不當得利，自不能計算土地部分。而系
爭房屋位於台北市○○○路，屬城市地方，為台北市○○地段之
一，則適用土地法第九十七條規定，房屋價額依該管直轄市地政
機關估定之價額為準（土地法施行法第二十五條參照），認以年
息百分之八計算相當於租金之損害金為當。惟依據台北市政府地
政處北市地二字第○九一三二七三九三○○號函稱現在台北市地
政機關並無就系爭房屋估定價額，經兩造同意以台北市稅捐稽徵
處就系爭房屋之課稅現值為計算之依據。而系爭房屋之現值，自
八十五年至九十年，甲○○部分依序為八十二萬元、八十一萬一
千七百元、八十萬二千七百元、七十九萬三千七百元、七十八萬
四千七百元、七十七萬五千七百元；乙○○部分依序為八十六萬
八千六百元、八十五萬九千一百元、八十四萬九千五百元、八十
四萬元、八十三萬零四百元、八十二萬一千元。則經建會得請求
甲○○、乙○○之損害金，依序為三十一萬五千一百四十二元及
自九十年四月二十八日起至返還前開房屋之日止，按月給付五千
一百七十一元、三十二萬九千五百一十元及自九十年四月二十八
日起至返還前開房屋之日止，按月給付五千四百七十三元，為有
理由。爰就本訴部分將第一審所命甲○○、乙○○給付損害金依
序超過三十一萬五千一百四十二元及自九十年四月二十八日起至
返還房屋之日止，按月給付五千一百七十一元、三十二萬九千五
百一十元及自九十年四月二十八日起至返還房屋之日止，按月給
付五千四百七十三元部分廢棄，改判駁回經建會該部分在第一審
之訴，並命經建會於甲○○返還房屋之同時給付甲○○五十萬元
本息，於乙○○返還房屋之同時給付乙○○五十二萬三千零五元
本息，其餘則判予維持，駁回甲○○、乙○○其餘之上訴。反訴
部分則維持第一審所為甲○○、乙○○敗訴之判決，駁回其上訴
。
惟查當事人之契約，應於文義上及論理上詳為推求，以當時之事
實及其他一切證據資料為其判斷之標準，不能拘泥字面，致失當
時立約之真意。本件甲○○、乙○○申購時所提出申請書載明：
「本人依照『作業須知』申請承購，上列所填寫資料如有不實，
本人除喪失參加輔建住宅之權利外，並願負一切法律責任。」乙
語。經建會主張：此等文句係特別約定之解除權，或解除條件云
云（見一審卷第八頁、第九頁）；甲○○則辯稱：此乃係經建會
審查資格決定是否准予申請承購時之參考條件，如審查時發現資
料不實，有資格不符情形，則可拒絕申請，使其喪失參加輔建住
宅權利而已，尚難指為解約之特約或解約之約定云云（見一審卷
第三八三頁至第三八四頁、原審卷第四七六頁）；乙○○亦辯稱
：此約定為定型化契約，並非解除條件，亦非解除權約定條款，
僅係伊同意拋棄已取得申購之資格云云（見一審卷第三三五頁、
原審卷第四二九頁）。兩造對於此項約定之真意既有爭執，法院
自應探求當事人訂約之真意，而為判斷，並將如何斟酌調查證據
之結果，形成自由心證之理由載明於判決，否則即有判決不備理
由之違法。原審謂：此等文字係雙方特約，當經建會發現有不符
合承購資格時，即可對甲○○、乙○○主張其喪失權利。而經建
會於七十六年四月二十九日已通知甲○○、乙○○「不合再予配
售員工住宅」，並行使上述特別約定之解除權，即屬合法有據云
云，而為甲○○、乙○○不利之判斷，惟原審並未將斟酌一切證
據資料，形成此項心證之理由，表明於判決，即有未合。其次，
原審既謂系爭房屋係經建會依照行政院函頒之「台北市區公有眷
舍房地專案處理計劃」第五點第二項規定，將其管有之系爭六七
二地號國有土地擬訂處理計劃，報奉行政院七十二年九月三十日
台七十二人政肆二七六四四號函同意興建（見原判決第十八頁第
十三行至第十七行），則認定系爭土地為經建會管有；嗣又認定
系爭土地係屬國有，管理者為財政部國有財產局，經建會非土地
之所有權人，亦非管理人，甲○○、乙○○使用系爭土地，致受
有損害者，並非經建會，經建會請求不當得利，自不能計算土地
部分云云（見原判決第二十九頁第九行至第十二行），前後理由
不無矛盾。末查，關於乙○○對於已繳付價金五十二萬三千零五
元部分，在第一審行使同時履行抗辯權，抗辯於經建會返還上開
價金之前，拒絕返還系爭房屋，經第一審判決認定此項抗辯為有
理由，於判決主文第四項前段諭知「乙○○應於經建會給付五十
二萬三千零五元之同時將系爭房屋返還經建會」。原審既維持此
部分之抗辯，原判決主文第三項後段卻又諭知「於乙○○返還前
項房屋之同時，應給付乙○○五十二萬三千零五元」，亦有未合
。兩造上訴論旨，各就其敗訴部分指摘原判決不當，求予廢棄，
均非無理由。
據上論結，本件兩造上訴，均為有理由。依民事訴訟法第四百七
十七條第一項、第四百七十八條第二項，判決如主文。
中　　華　　民　　國　九十四　年　　六　　月　　九　　日
                      最高法院民事第八庭
                          審判長法官  劉　延　村
                                法官  陳　重　瑜
                                法官  黃　秀　得
                                法官  葉　勝　利
                                法官  劉　福　聲
      本件正本證明與原本無異
                                      書  記  官
中　　華　　民　　國　九十四　年　　六　　月　二十二　日
                                                      Ｑ
